臺灣高等法院刑事判決　　　　　　　　　94年度軍上字第68號
上　訴　人　甲○○
選任辯護人　簡坤山律師
上列上訴人因殺人未遂案件，不服國防部高等軍事法院94年度法
仁判字第115號，中華民國94年7月7日第二審判決（起訴案號：
國防部北部地方軍事法院檢察署93年度訴字第2609號），提起上
訴，本院判決如下：
    主  文
原判決撤銷；發回國防部高等軍事法院。
    理  由
一、本件原判決認定上訴人甲○○原係陸軍步兵第一五二旅反裝
    甲連上兵（民國九十一年二月一日入伍，業於九十二年十二
    月一日退伍，義務役），與被害人乙○○原為親蜜男女朋友
    ，熟知林女上、下班之時間與路線，嗣後兩人因感情破裂分
    手，上訴人要求復合遭拒，心有不甘遂萌殺機。民國九十二
    年八月二十二日二十一時許休假期間，上訴人邀同部隊同僚
    朱淵麟上兵外出，於當日二十一時三十分許，與朱員共乘WU
    C-668號輕型機車至宜蘭火車站附近之東門夜市（起訴書誤
    植為「東港夜市」），上訴人先行購買手套及「正陽牌」二
    尺西瓜刀乙把，以供殺人之用，並前往附近「穩定停車場」
    租用LT3-819號山葉牌銀色重型機車做為犯案代步工具，隨
    後二人分騎機車至宜蘭壯圍分駐所附近之鎮安廟，上訴人要
    求朱員在廟旁等候，自行穿載手套及全罩式安全帽以為掩飾
    ，攜帶上述購得之西瓜刀，騎乘租得之機車，前往林女下班
    必經之宜蘭縣壯圍鄉新南村與美福村交界之堤防邊埋伏，迨
    同日二十三時二十分許，上訴人見林女下班騎車經過，隨即
    騎車追趕上林女，右手持西瓜刀由左側砍殺林女，致林女左
    大臂受傷，一時驚恐加速欲逃離，而上訴人為穩住機車油門
    遂將西瓜刀丟棄，亦加速並以機車攔阻林女機車，二車擦撞
    後林女人車倒於堤防邊草地上，上訴人隨即下車至林女倒地
    處，徒手掐住林女咽喉，意圖置其於死。適值宜蘭縣壯圍鄉
    新南村村長葉慶文開車行經該處，上訴人見有人經過，恐遭
    人發現犯行，始鬆手騎車逃逸返回鎮安廟與朱淵麟會合，將
    手套丟棄於路旁大水溝中，並要求朱員在事後為其捏造不在
    場證明（朱員所涉偽證罪部分另由軍事檢察官依法處理）。
    而林女經葉民送醫救治，始倖免於難，並於翌（二十三）日
    向宜蘭縣政府警察局礁溪分局報案，對上訴人提出告訴等情
    。因而維持國防部北部地方軍事法院對上訴人依殺人未遂罪
    責判處有期徒刑六年之第一審判決，駁回上訴人之上訴，固
    非無見。
二、惟查：(一)軍事審判法第一百二十五條規定：「刑事訴訟法關
    於證據之規定，與本章（第一編第十一章）不相牴觸者，準
    用之。」，而刑事訴訟法第一編第十二章關於「證據」之規
    定，其中第一百六十六條、第一百六十六條之一至第一百六
    十六條之七等有關證人交互詰問之規定，業於九十二年二月
    六日經修正公布，並自同年九月一日施行。刑事訴訟法前開
    修正後之規定，其與軍事審判法第一編第十一章關於「證據
    」之規定，有何牴觸？何以不在準用之列？原審未深入研求
    詳予論述說明，逕以軍事審判法第一百五十一條第一項、第
    一百五十八條、第一百五十九條，分別有「行合議審判之案
    件，為準備審判起見，得就庭員中指定軍事審判官一員為受
    命審判官，於審判期日前訊問被告及蒐集或調查證據。」、
    「軍事檢察官陳述起訴要旨後，審判長應就被訴事實訊問被
    告。」、「訊問被告後，審判長應調查證據。」等規定，即
    認修正之刑事訴訟法與軍事審判法在訴訟程序上有所抵觸，
    而謂無從準用刑事訴訟法上開修正後之規定，理由自欠完備
    。(二)審判期日，除由當事人、代理人、辯護人、及輔佐人聲
    請請傳喚之證人、鑑定人，於審判長為人別訊問後，由當事
    人、代理人、或辯護人直接詰問外，其餘之證據調查，均應
    由審判長為之。此觀之刑事訴訟法第一百六十六條第一項、
    第二百八十八條第二項、第二百八十八條之一規定甚明。另
    依刑事訴訟法第二百八十八條第二項規定，對於被告被訴事
    實之訊問，亦應由審判長為之，至於參與合議審判之陪席法
    官（包括受命法官），雖得依同法第一百七十條規定，於告
    知審判長後訊問被告，惟此係為使參與合議審判之陪席法官
    能充分瞭解相關案情而設，陪席法官對被告之訊問僅有補充
    性質，不能取代審判長應就被訴犯罪事實訊問被告之職權行
    使。軍事審判法第一百五十八條、第一百五十九條亦分別明
    定「軍事檢察官陳述起訴要旨後，審判長應就被訴事實訊問
    被告。」，及「訊問被告後，審判長應調查證據。」。由此
    可徵，審判期日應由審判長就被訴事實訊問被告，並由審判
    長自行調查證據，此為審判長固有之法定職掌，不容任意捨
    棄或剝奪。惟依原審法院九十四年六月二十四日審判筆錄所
    載，原審法院審判長就人別、有無戰功戰績、直屬長官等事
    項訊問上訴人，並命上訴人陳述上訴意旨後，並未自行就被
    訴事實訊問上訴人，亦未自行調查證據，反諭知由受命審判
    官進行事實訊問程序，及諭知由受命審判官開始調查證據程
    序，迨受命審判官調查證據完畢後，始由審判長諭知調查證
    據完畢，開始言詞辯論（見原審二卷第八十頁至第八十八頁
    ），將審判長應於審判期日訊問被告及調查證據之法定職掌
    悉數委由受命審判官行使，則原審法院此部分所踐行之訴訟
    程序，亦顯有重大瑕疵。(三)第一審判決援引上訴人於九十四
    年一月二十八日審判期日時所為：「其實我是因愛生恨一直
    想要致她於死，所以才會在機車倒地後，繼續下車去用手勒
    她的脖子。」之自白，資為認定上訴人有致被害人於死之殺
    人犯意之犯罪證據（見國防部北部地方軍事法院卷第八十五
    頁、及第一審判決書第三面第九行(三)部分所述）。惟原審法
    院受命審判官勘驗第一審法院九十四年一月十日調查筆錄、
    同年一月二十八日審判筆錄錄音資料結果，當庭諭知「該二
    次庭訊之錄音資料與筆錄內容記載有些許出入，本庭將揚棄
    ，不採為判決之依據。」，有勘驗筆錄可稽（原審二卷第四
    十八頁），似認第一審判決所採用上訴人於第一審法院審判
    期日所為之上開自白並無證據能力。如果無訛，則第一審法
    院認定上訴人有殺人未遂犯行所憑之基礎已經動搖，該判決
    即無可維持，原判決未予糾正，仍諭知「上訴駁回」之判決
    ，適用法則自有不當。(四)科刑之判決，應詳細認定記載犯罪
    事實，始足作為適用法律之依據。又宣告沒收之物，必須於
    判決事實內為明確具體之記載，始為合法，否則諭知沒收，
    即難謂有事實之根據。原判決事實欄關於上訴人以西瓜刀砍
    殺被害人部分之犯行，僅記載為「右手持西瓜刀由左側砍殺
    林女，致林女左大臂」受傷等情，並未依據卷內之診斷證明
    書、病歷影本等證據資料認定記載被害人左大臂所受傷勢之
    實際部位及詳細情形，致原判決於理由三之(一)關於該部分傷
    勢之論述失其依據。又第一審判決於主文諭知扣案之西瓜刀
    乙把沒收，理由內敘明扣案之西瓜刀為上訴人所有供犯罪所
    用之物，然於事實欄並未記載扣案之西瓜刀，則關於諭知沒
    收西瓜刀部分已無依據，原判決維持第一審判決未予糾正，
    且原判決於犯罪事實欄仍未就此部分為明確具體之記載，同
    有違誤。(五)上訴意旨雖未指摘及此，然均為本院得依職權調
    查之事項，自應認原判決有撤銷發回之原因。
據上論斷，應依軍事審判法第一百九十九條，判決如主文。
中　　華　　民　　國　　94　　年　　10　　月　　21　　日
　　　　　　　　　刑事第二十二庭審判長法　官  黃瑞華
　　　　　　　　　　　　　　　　　　  法　官  陳憲裕
　　　　　　　　　　　　　　　　　　  法　官  宋  祺
以上正本證明與原本無異。
不得上訴。
                                      書記官  蔡慧娟
中　　華　　民　　國　　94　　年　　10　　月　　24　　日
